ACORDAO-COMPLETO-2376217

ACÓRDÃO 2707/2019 ATA 44/2019 - PLENÁRIO

VISTOS, relatados e discutidos estes autos de pedido de reexame interposto por Antônio Carlos Figueiredo Nardi, ex-Secretário Executivo do Ministério da Saúde, contra os termos do Acórdão 1041/2018-TCU-Plenário;
ACORDAM os ministros do Tribunal de Contas da União, reunidos em sessão do Plenário, diante das razões expostas pelo relator, em:
9.1. nos termos do art. 48 da Lei 8.443/1992, conhecer do presente pedido de reexame para, no mérito, dar-lhe provimento, tornando insubsistentes os subitens 9.3 e 9.4 do Acórdão 1041/2018-TCU-Plenário;
9.2. dar ciência desta deliberação ao recorrente.

Pedido de reexame interposto contra acórdão que aplicou multa ao recorrente por descumprimento de determinação do TCU proferida em processo de representação sobre possíveis irregularidades em licitações conduzidas por unidades vinculadas à Secretaria Especial de Saúde Indígena.

Ministério da Saúde.

3. Recorrentes: Antônio Carlos Figueiredo Nardi (XXX.827.348-XX).

13.1. Ministros presentes: José Mucio Monteiro (Presidente), Walton Alencar Rodrigues, Augusto Nardes, Aroldo Cedraz e Vital do Rêgo (Relator).
13.2. Ministros-Substitutos convocados: Augusto Sherman Cavalcanti e Marcos Bemquerer Costa.
13.3. Ministro-Substituto presente: Weder de Oliveira.

ACORDAO-COMPLETO-2422105

Acórdão de Relação 1983/2020 - Plenário

Acórdão de Relação

VITAL DO RÊGO

Ministro Aroldo Cedraz.

Adoto como relatório a instrução elaborada no âmbito da Secretaria de Recursos (peça 332) , que contou com a anuência do corpo diretivo daquela unidade (peças 333-334) , a seguir transcrita com ajustes de forma: 
INTRODUÇÃO
Trata-se de pedido de reexame interposto por Antônio Carlos Figueiredo Nardi, na qualidade de Secretário Executivo do Ministério da Saúde, contra os termos do Acórdão 1041/2018-TCU-Plenário, Rel. Min. Aroldo Cedraz, prolatado nos seguintes termos (peça 276) :
ACORDAM os Ministros do Tribunal de Contas da União, reunidos em Sessão Plenária, diante das razões expostas pelo Relator, com fundamento na Lei 8.443/1992, art. 12, § 3º e art. 58, § 1º, em:
9.1. acatar as razões de justificativa apresentadas pelo Sr. Antonio Carlos Rosa de Oliveira Junior;
9.2. considerar revel, para todos os efeitos, o Sr. Antônio Carlos Figueiredo Nardi;
9.3. aplicar ao Sr. Antônio Carlos Figueiredo Nardi a multa prevista no art. 58, § 1º, da Lei 8.443/1992, no valor R$ 20.000,00 (vinte mil reais) , fixando-lhe o prazo de 15 (quinze) dias, a contar da notificação, para que comprove, perante o Tribunal, o recolhimento da dívida ao Tesouro Nacional, atualizada monetariamente a contar da data deste Acórdão até o dia o efetivo recolhimento, caso não seja paga no prazo ora fixado, na forma da legislação em vigor;
9.4. autorizar, desde logo, nos termos dos arts. 26 e 28, inciso II, da Lei 8.443/1992:
9.4.1. o pagamento da dívida em até 36 (trinta e seis) parcelas mensais e consecutivas, se solicitado pelo responsável, fixando-se o vencimento da primeira em 15 (quinze) dias, a contar do recebimento da notificação, e o das demais a cada 30 (trinta) dias, devendo incidir sobre cada uma delas os encargos legais devidos, na forma prevista na legislação em vigor, sem prejuízo ao vencimento antecipado do saldo devedor em caso de não comprovação do recolhimento de qualquer parcela, conforme prevê o art. 217, § 2º, do Regimento Interno deste Tribunal;
9.4.2. a cobrança judicial da dívida, caso não atendidas as notificações;
9.5. considerar cumpridas as determinações dos itens "d" e "f" do Acórdão 2044/2017-TCU-Plenário;
9.6. determinar, com fundamento no art. 250, inciso II, do Regimento Interno-TCU, ao Ministério da Saúde que informe, mensalmente, o andamento das tomadas de contas especiais a que se refere o item "e" do Acórdão 2044/2017-TCU-Plenário;
9.7. dar ciência desta deliberação aos responsáveis e aos Ministérios da Saúde e da Transparência e Controladoria-Geral da União.
HISTÓRICO
Os autos cuidam originalmente de representação formulada pela Secretaria de Controle Externo de Aquisições Logísticas - Selog, a partir de denúncia apócrifa sobre irregularidades em licitações conduzidas por unidades vinculadas à Secretaria Especial de Saúde Indígena do Ministério da Saúde - Sesai/MS.
No que interessa ao deslinde recursal, o Distrito Sanitário Especial Indígena na Bahia - Dsei Bahia realizou o Pregão Presencial - PP 7/2013, para registro de preços, destinado a aluguel de veículos com motorista, adjudicado à empresa San Marino Locação de Veículos e Transportes Ltda., pelo valor de R$ 17.436.280,00, com vigência no período de 16/4/2013 a 15/4/2014 (peça 1, p. 4) . Consideradas as contratações realizadas pelas unidades participantes, o montante total do contrato alcançou a cifra de R$ 52.590.520,00 (peça 1, p. 7) .
Quanto aos contratos decorrentes do PP 7/2013 (Dsei Bahia) , identificaram-se irregularidades relativas ao procedimento licitatório e à aplicação dos recursos ao longo da execução contratual, as quais foram igualmente tratadas em relatório de fiscalização produzido pela Controladoria Geral da União - CGU. Na ocasião, apontou-se um potencial prejuízo de R$ 6.408.632,40 gerado ao longo dos nove meses fiscalizados da execução do contrato, além de diversas falhas que, entre outras, sinalizavam para uma licitação simulada, com a participação de cinco empresas sob comando da mesma família e/ou com vínculos funcionais entre si nas fases de cotação de preços e pregão.
Por consequência, a CGU recomendou ao Distrito Sanitário Especial Indígena - Bahia que efetuasse a glosa de eventuais saldos pendentes de pagamentos e na inexistência de tal situação e adotasse as medidas para recuperar os valores pagos a maior mediante a abertura de processo administrativo específico. Ademais, que apurasse as responsabilidades de quem deu causa aos danos ao Erário (peça 277, p. 1) .
Dada a inércia do órgão, o TCU determinou ao Ministério da Saúde a adoção de medidas com vistas à instauração de tomada de contas especial para apuração dos fatos, identificação dos responsáveis e quantificação dos débitos (subitem 9.2 do Acórdão 1255/2016-TCU-Plenário, Rel. Min. Raimundo Carreiro, à peça 57) (peça 277, p. 2) .
Ante o não cumprimento à medida determinada, o Plenário do Tribunal, por meio do Acórdão 3202/2016-TCU-Plenário, Rel. Min. Raimundo Carreiro (peça 212) , reiterou a determinação (peça 212) .
Coligidas informações prestadas pelo Ministério da Saúde e verificada a reincidência no descumprimento da determinação do TCU, o Tribunal determinou a audiência de Antônio Carlos Figueiredo Nardi, na qualidade de Secretário Executivo do Ministério da Saúde; e de Antônio Carlos Rosa de Oliveira Junior, Diretor Executivo do Fundo Nacional de Saúde (Acórdão 2044/2017-TCU-Plenário, Rel. Min. Aroldo Cedraz, à peça 230) .
Antônio Carlos Figueiredo Nardi não apresentou razões de justificativa, sendo considerado revel para todos os efeitos, o que resultou na aplicação da multa prevista no art. 58, §1º, da Lei 8.443/1992. A omissão na apresentação formal de defesa resultou no pronunciamento nos termos anteriormente transcritos. 
As razões de justificativa de Antônio Carlos Rosa de Oliveira Junior foram acolhidas e a responsabilidade do gestor afastada (peça 277, p. 4) . 
Insatisfeito, o Secretário Executivo opôs embargos de declaração, conhecidos e rejeitados conforme se depreende do Acórdão 2202/2018-TCU-Plenário, Rel. Min. Aroldo Cedraz (peça 310) . Ainda não resignado, interpôs pedido de reexame, objeto da presente análise.
EXAME DE ADMISSIBILIDADE
Em consonância com o despacho do Rel. Min. Vital do Rêgo, alinha-se ao exame preliminar que concluiu pela admissibilidade recursal e reconheceu a incidência do efeito suspensivo sobre os itens 9.3, 9.4 e 9.4.2 da decisão vergastada (peças 322 a 325) .
EXAME TÉCNICO
A questão central travada no pedido de reexame refere-se ao formalismo moderado dos atos processuais e ao aproveitamento das circunstâncias objetivas constantes de informações prestadas por terceiros. 
Segundo as teses de defesa apresentada pelo recorrente, houve exagero por parte do Tribunal ao não acatar como defesa as informações prestadas pela Assessoria de Controle Interno do MS, ainda que não estivessem em formato de razões de justificativa/resposta à audiência; e as circunstâncias objetivas a todos se comunicam, logo, uma vez afastada a responsabilidade do Diretor Executivo do Fundo Nacional de Saúde, sua responsabilidade restaria afastada por consequência lógica. Apresenta uma série de argumentos recursais nesta linha defensiva, resumidos a seguir.
De início, tece breve contextualização dos fatos. Com relação às justificativas para o descumprimento da determinação do TCU para a instauração de tomada de contas especial, de acordo com o recorrente, já constavam dos autos as devidas considerações prestadas pelo Ministério da Saúde, Denasus e pelo Diretor Executivo do FNS, as quais demonstravam a adoção das medidas possíveis para apuração dos fatos constantes da denúncia, bem como o cumprimento das auditorias complementares necessárias e as ações para a conclusão das TCE requeridas (peça 321, p. 4) . 
Acresce que as razões de justificativa do Diretor Executivo do Fundo Nacional de Saúde, Antônio Carlos Rosa Oliveira Junior demonstravam de forma pormenorizada os atos realizados pelo Ministério da Saúde e as medidas adotadas pelo Denasus e pelo FNS, bem como se registrou a adoção de Plano de Ação para a conclusão das tomadas de contas especiais (peça 321, p. 4) .
Para o recorrente, uma vez se tratar de ações adotadas pelo Ministério da Saúde, enquanto órgão coletivo, as ações adotadas pelo Denasus e pelo FNS, resultam, em última análise, na atuação do Ministério (peça 321, p. 5) .
Pondera que, por se tratar de circunstâncias objetivas, o acolhimento das razões de justificativa do Diretor Executivo do FNS a todos se aproveita, o que impõe afastar, consequentemente, a sua responsabilidade na condição de Secretário Executivo (peça 321, pp. 5, 7-8) .
Acresce que não se manteve inerte/revel e que teria cumprido o Acórdão 2044/2017-TCU-Plenário, eis que o Ministério da Saúde, em resposta ao ofício de audiência, encaminhou informações ao TCU por intermédio dos Ofícios 1620-SEI/2017/AECl/MS e 105/2018/AECl/MS (peça 321, p. 6) .
Repisa que as respostas e informações apresentados ao TCU partiram de órgãos de assistência direta e imediata ao Ministério da Saúde, sob o comando da Secretaria Executiva. Pondera que não caberia adicionar quaisquer informações complementares a serem prestadas na audiência que lhe fora endereçada, pois qualquer informação que viesse a prestar pessoalmente nos autos seria mera redundância daquelas que já constavam das respostas oficiais prestadas pelo Ministério - FNS e Denasus (peça 321, p. 8) .
Obtempera pela ausência de razoabilidade na multa aplicada no patamar de R$ 20.000,00 em virtude do não comparecimento formal aos autos, dado que as informações necessárias ao deslinde da matéria - motivos para o atraso na instauração da tomada de contas especial - não detinham caráter de natureza pessoal e foram prestadas pelo Ministério da Saúde e pelo Diretor Executivo do Fundo Nacional de Saúde. Acresce que o não comparecimento aos autos não causou óbices ou obstaculizou o andamento dos autos (peça 321, pp. 9-10) .
Ao final, requer a reconsideração do acórdão condenatório ou a aplicação da multa nos patamares mínimos.
Análise
Assiste razão ao recorrente. 
De início, veja-se que o comportamento de responsáveis após a ocorrência do fato irregular pode ser considerado na dosimetria da sanção a ser aplicada pelo TCU. A inexistência de norma que estabeleça, de modo objetivo, que aspectos devem ser sopesados e quais circunstâncias atenuantes e agravantes devem ser consideradas para fixação da pena permite ampla discricionariedade na apreciação dos fatos pelo julgador, inclusive daqueles ocorridos após a consumação da irregularidade (Acórdão 1370/2019-TCU-Plenário, Rel. Min. Benjamin Zymler) . 
Nessa linha, é preciso examinar o comportamento do Secretário Executivo do Ministério da Saúde. Para tanto, tece-se histórico dos fatos e atos processuais ao longo da instrução dos autos.
O objeto de impugnação constante da representação formulada pela Selog sob o qual incide a controvérsia refere-se ao Pregão Presencial 7/2013, conduzido pelo Distrito Sanitário Especial Indígena - Dsei Bahia, SRP, para aluguel de veículos com motorista, adjudicado à San Marino Locação de Veículos e Transportes Ltda., pelo valor de R$ 17.436.280,00, com vigência no período de 16/4/2013 a 15/4/2014 (peça 1, p. 4) . As contratações realizadas pelas unidades participantes totalizaram o montante de R$ 52.590.520,00 (peça 1, p. 7) .
As irregularidades detectadas originam-se do Relatório de Demandas Externas 00190.002501/2014-44 do Ministério da Transparência e Controladoria-Geral da União/CGU, em que se apontou sobrepreço nos valores registrados na Ata de Registro de Preço 32/2012 - resultante do PP 7/2013, realizada pelo Distrito Sanitário Especial Indígena/Dsei/BA. Sendo assim, as unidades de saúde indígena que aderiram à ata foram submetidas a auditorias realizadas pelo Denasus e pelas unidades desconcentradas nos Núcleos Estaduais do Ministério da Saúde.
A título de esclarecimento, veja-se que, em resposta ao item 9.3 do Acórdão 1255/2016-TCU-Plenário, o Denasus encaminhou planilha e relatórios resultantes das auditorias realizadas nos contratos decorrentes da adesão à ARP do PP 7/2013 (peça 76-83) . Os resultados encontram-se sintetizados na tabela abaixo:
	Dsei Cuiabá - peça 77
	-não contratou os serviços da ata de registro de preços

	Dsei Guamá Tocantins - peça 78
	-divergências entre valores da planilha de custos do contrato 10/2013 e aquela apresentada e aprovada por ocasião da licitação, originando uma diferença cobrada a maior pela empresa San Marino Locação de Veículos e Transportes Ltda. Esses valores, somados a despesas não realizadas e pagas, somariam R$ 765.537,13, no período de agosto/2013 a outubro/2014. o montante foi descontado em quatro parcelas nas faturas de setembro a dezembro/2014. A partir de novembro do mesmo ano, teriam sido deduzidos R$ 47.906,98, relacionados à redução de valores das franquias dos veículos.
-determinou-se à Sesai que promova a apuração dos valores pagos a maior pelo contrato 10/2013 do Dsei Guamá Tocantins, tomando-se por referência os preços de mercado identificados no relatório da CGU mencionado, tal qual realizado nas auditorias relativas aos demais Distritos

	Dsei Kayapó/PA - peça 79
	- pagamentos realizados a maior, no valor de R$ 1.404.146,45, no período de 22/12/2013 a 21/11/2014;
- considerada a vigência inicial do contrato, de 24 meses, a auditoria calculou um prejuízo potencial na monta de R$ 2.671.113,36;

	Dsei Tocantins - peça 80
	- , no período de julho/2013 a setembro/2014, pagamentos com preços acima do valor de mercado (contrato 16/2013, vigência: 3/6/2013 a 3/6/2015, conforme portal Transparência Pública) , do que decorreu prejuízo no valor histórico de R$ 3.348.181,91.

	Dsei Maranhão - peça 81
	- prejuízo de R$ 2.621.479,00, até novembro/2014 (contrato 10/2013, vigência 15/5/2013 a 14/5/2015) ;
- prejuízo potencial de R$ 1.069.705,00 até maio/2015.;
- ainda, débito de R$ 15.915,76 relativo a irregularidades na execução do contrato 10/2013. 

	Dsei Litoral Sul - peça 82
	- sobrepreço mensal no valor de RS 478.134,18, perfazendo um total de R$ 11.475.220,23 em 24 meses (peça 82) . De setembro/2013 a fevereiro/2015, o débito calculado somou R$ 7.338.105,58, em valores históricos;

	Dsei Al-SE - peça 83
	- sobrepreço (no período de setembro/2013 a maio/2014) e cobranças indevidas de quilometragem excedente, o que totalizou prejuízos no valor histórico de R$ 1.732.043,01.

Ante as auditorias promovidas pelo Denasus e os diversos débitos apurados nos contratos decorrentes da adesão à ARP 32/2012, o Ministério da Saúde não informou ao TCU, ainda que provocado, as ações adicionais para a identificação de responsáveis, com vistas à devolução dos valores pagos indevidamente à San Marino Locação de Veículos e Transportes Ltda. A ação limitava-se à identificação dos responsáveis, eis que a quantificação do dano já havia sido procedida pela CGU.
No que respeita aos itens 9.2 e 9.4 do Acórdão 1255/2016-TCU-Plenário - determinação à Sesai para instauração de TCE, não foram encaminhadas informações que comprovassem o cumprimento das determinações expedidas, tendo a entidade se limitado a relatar a ausência de retorno por parte da Corregedoria do Ministério (peças 95 e 100) .
Reiterada a determinação (Acórdão 3202/2016-TCU-Plenário) ao Ministério da Saúde, novamente se verificou o descumprimento com relação à não identificação dos responsáveis e o ressarcimento dos débitos relativos ao Contrato 13/2013 do Dsei/BA. 
A omissão resultou na geração de novas determinações ao Denasus e ao FNS, além de audiências do Diretor Executivo do Fundo Nacional de Saúde e do Secretário Executivo do Ministério da Saúde (Acórdão 2044/2017-TCU-Plenário - peça 230) , em razão do descumprimento dos itens 9.1 e 9.3 do Acórdão 3202/2016-TCU-Plenário, de 7/12/2016 (peça 212) , conforme aposto a seguir:
- Acórdão 3202/2016-TCU-Plenário - determinações consideradas descumpridas:
9.2. determinar ao Ministério da Saúde, em atenção ao caput e § 1º do art. 197 do Regimento Interno do TCU c/c o art. 8o , caput, da Lei 8.443/1992, que, sob pena de responsabilidade solidária a autoridade administrativa competente, adote as providências imediatas com vistas à instauração de tomadas de contas especial para apuração dos fatos, identificação dos responsáveis e quantificação do dano, referentes aos débitos oriundos dos contratos abaixo especificados, conforme análises das auditorias 14.950, 14.951, 14.963, 14.966, 15.927 e 15.301 do Denasus e do Relatório de Demandas Externas 00190.002501/2014-44 da CGU (...) ;
9.3. fixar o prazo de 90 (noventa) dias para que o Ministério da Saúde finalize as tomadas de contas especiais especificadas nos itens 9.1 e 9.2 supra e as encaminhe ao TCU.
- Acórdão 2044/2017-TCU-Plenário - audiências e determinações:
Os ministros do Tribunal de Contas da União, reunidos em sessão de Plenário, ACORDAM, por unanimidade, com fundamento nos artigos 1º, incisos I e II; e 47 da Lei 8.443/92, c/c os artigos 1º, incisos I e II; 143, inciso V, alínea "g"; e 252 do Regimento Interno, em: 
a) considerar descumprida a determinação constante do item 9.1 c/c o item 9.3 do Acórdão 3202/2016-TCU-Plenário; 
b) realizar, com fundamento art. 58, § 1º, da Lei 8.443/1992, c/c o art. 268, inciso VII, do RI/TCU, as audiências de Antônio Carlos Figueiredo Nardi (CPF XXX.827.348-XX) , Secretário Executivo do Ministério da Saúde, e de Antonio Carlos Rosa de Oliveira Junior (CPF 236.795.140- 34) , Diretor-Executivo do Fundo Nacional de Saúde, para que, no prazo de 15 (quinze) dias, apresentem razões de justificativa quanto ao descumprimento da determinação constante do item 9.1 c/c o item 9.3 do Acórdão 3202/2016-TCU-Plenário; 
c) determinar a conversão do presente processo em tomada de contas especial, autorizando a realização de diligência, com fundamento no art. 157 do RI/TCU, ao Ministério da Saúde, para que, no prazo de trinta dias, sejam encaminhadas cópias dos processos licitatório e de pagamentos relativos ao contrato 13/2013 (Dsei/BA) , bem como os relatórios atualizados do processo administrativo disciplinar 25000.098437/2014-18; 
d) determinar ao Departamento Nacional de Auditoria do Sistema Único de Saúde, com fulcro no art. 250, inciso II, do Regimento Interno do TCU, que elabore e encaminhe ao TCU, no prazo de 30 (trinta) dias, plano de ação para a conclusão das auditorias complementares realizadas pelo Denasus (...) ;
e) determinar ao Fundo Nacional de Saúde, com fulcro no art. 250, inciso II, do Regimento Interno do TCU, que elabore e encaminhe, no prazo de 30 (trinta) dias, ao TCU plano de ação para conclusão das tomadas de contas especiais (...) .
Portanto o descumprimento injustificado das determinações do Acórdão 3202/2016-TCU-Plenário originaram as audiências do Diretor Executivo do Fundo Nacional de Saúde e do Secretário Executivo do Ministério da Saúde. 
No âmbito do Direito Penal, as circunstâncias detêm a função de aumentar ou diminuir a pena, afetando a gravidade da conduta examinada. Dispõe o art. 30 do CP sobre a incomunicabilidade de circunstâncias pessoais ou subjetivas, o que, por exclusão gera a comunicação a todos os partícipes de um crime no caso das circunstâncias objetivas. 
Tal conceito se aplica ao direito administrativo sancionador, instrumento do exercício do jus puniendi estatal. Nessa linha, o art. 161 do RI/TCU preconiza que havendo mais de um responsável pelo mesmo fato, a defesa apresentada por um a todos se aproveita, mesmo no caso da revelia.
No presente caso, no que concerne às circunstâncias objetivas, o Diretor Executivo do FNS apresentou em suas razões de justificativa informações quanto às medidas efetivamente adotadas para a instauração das tomadas de contas especiais, em cumprimento ao Acórdão 3202/2016-TCU-Plenário (peça 273) . 
Nessa linha, o Diretor Executivo do FNS informou a necessidade de adoção de medidas administrativas para a identificação dos responsáveis, motivo pelo qual parte dos relatórios de auditoria foi devolvida ao Denasus para saneamento das falhas. 
Ainda, o Diretor informa a respeito do andamento das ações entabuladas nos Distritos de Saúde Indígenas. No que se refere ao Dsei Guamá Tocantins, narrou que o relatório de auditoria não havia sido encaminhado ao FNS para fins de instauração de TCE. Neste caso, o Denasus emitiu parecer informando a realização de descontos, não resultando em processo administrativo para ressarcimento. 
Sobre os Relatórios do Dsei Kaiapó/PA, Dsei Interior Sul e Dsei Alagoas e Sergipe, não aponta a ausência dos elementos mínimos para a instauração de TCE, motivo pelo qual também foram remetidos ao Denasus. 
No que tange ao débito identificado no Relatório do Dsei Tocantins, informa a instauração da TCE. No caso do Dsei Maranhão, os dados encontravam-se no Denasus, com vistas à constituição dos elementos mínimos necessários à instauração da TCE. 
Ante tais informações, a Selog acatou as razões de justificativa e considerou que o Diretor Executivo do Fundo Nacional de Saúde agiu dentro dos limites de sua competência no intuito de cumprir o item 9.1 c/c o item 9.3 do Acórdão 3202/2016-TCU-Plenário. 
Relativamente ao Secretário Executivo do Ministério da Saúde, ora recorrente, o responsável não apresentou razões de justificativa, mas a Chefe de Assessoria Especial de Controle Interno, em referência ao ofício que determinava a audiência do responsável (Ofício 1584/2017-TCU/Selog) , encaminhou ao Tribunal o Ofício 1041-SEI/2017/AECI/MS (peça 246) , com informações prestadas pelo Denasus (peça 242) quanto ao desencadeamento das ações relacionadas aos relatórios complementares de auditoria a cargo das unidades regionais (peça 242) . 
Ainda, o Denasus relata que, após a prolação do Acórdão 2044/2017-TCU-Plenário, finalizaram-se os relatórios complementares das auditorias relativas ao Dsei Litoral Sul, Dsei AL/SE, tendo sido remetidas ao FNS para a instauração das tomadas de contas especiais (peças 242, 249 e 267) . 
No que respeita ao Dsei/Bahia, o Denasus informa a tramitação de processos administrativos disciplinares - PAD, para a apuração dos fatos e identificação dos responsáveis, no âmbito da Corregedoria-Geral, tendo sido posteriormente enviados à Consultoria Jurídica - Conjur para análise (peça 271) . Narra a adoção de medidas para instaurar processo administrativo de responsabilização de pessoa jurídica e a deflagração de novos PAD (peça 250) . 
No entendimento da Selog, as informações prestadas pela Assessoria do Controle Interno do MS não substituem as razões de justificativa não apresentadas pelo recorrente, bem como não justificaram o descumprimento do item 9.1 c/c o item 9.3 do Acórdão 3202/2016-TCU-Plenário, que determinou a instauração e a conclusão de tomada de contas especial relacionada ao PP 7/2013 e ao contrato 13/2013 do Dsei/BA. 
Ao final do exame, a Selog conclui por cumpridas as determinações por parte do Denasus e do FNS com relação aos itens "d" e "e" do Acórdão 2044/2017-TCU-Plenário, tendo por consequência, considerados atendidos os itens 9.1 c/c o 9.3 do Acórdão 3202/2016-TCU-Plenário (peça 273) .
O Pleno acompanhou o exame técnico e se posicionou neste mesmo sentido quando do julgamento de mérito da representação e quando do julgamento dos embargos de declaração opostos pelo recorrente - multa aplicada ao Secretário Executivo do Ministério da Saúde em virtude do descumprimento dos itens 9.1 c/c o 9.3 do Acórdão 3202/2016-TCU-Plenário.
Nesta fase recursal, ante o conjunto probatório dos autos, verifica-se a possibilidade de que a responsabilidade do Secretário Executivo seja afastada. 
De fato, a audiência de responsáveis perante o Tribunal é medida de caráter pessoal e intransferível, no entanto, não há previsão na Lei 8.443/1992 para a aplicação de sanções em razão exclusiva da omissão/revelia de responsáveis, uma vez que o exercício da defesa é uma faculdade. 
Os ritos dos atos são relevantes de sorte a garantir a eficiência do exercício da função administrativa, conferindo-se segurança e respeito ao devido processo legal. Por outro lado, a aplicação flexível das formalidades colabora para o alcance do fim processual, prevalecendo-se o direito material em detrimento das formas. 
Nessa linha, em atenção aos princípios do formalismo moderado e da verdade material, é possível a formação de juízo de cognição valorativa dos atos praticados pelo Secretário Executivo/MS, muito embora não tenha apresentado defesa nos moldes da audiência que lhe fora endereçada. 
Demais disso, o princípio da verdade material, que rege o processo no âmbito do TCU, resulta que, mesmo nos casos de revelia, não sejam reputados verdadeiros os fatos imputados ao responsável antes da análise dos elementos constantes dos autos (Acórdão 133/2015-TCU-Primeira Câmara, Rel. Min. Bruno Dantas; Acórdão 341/2010-TCU-Segunda Câmara, Rel. Min. Augusto Sherman) .
Assim, ao se considerar o conjunto probatório dos autos formado pelas informações prestadas pela (o) : i) Assessoria de Controle Interno em resposta à audiência dirigida ao Secretário Executivo; ii) Diretor Executivo do FNS; e iii) Denasus; é possível se vislumbrar os esforços envidados pelas diversas áreas do Ministério da Saúde para atender às determinações constantes dos itens 9.1 c/c o 9.3 do Acórdão 3202/2016-TCU-Plenário. 
Veja-se que o Denasus informa a finalização de exame relativo a relatórios complementares, bem como a Consultoria Jurídica do Ministério avalia procedimentos administrativos disciplinares na busca de se identificar os responsáveis pelos débitos apurados, ao passo que o Fundo Nacional de Saúde instaura as tomadas de contas especiais. 
Em que pese a quantificação do dano devidamente caracterizada no relatório da Controladoria Geral da União, é razoável supor a necessidade de prazos para a instrução de procedimentos administrativos disciplinares como medida para a identificação de responsáveis pelos danos, eis que se trata de medida diversa e complementar.
Desta feita, os esforços envidados pela Diretoria Executiva do Fundo Nacional de Saúde, unidade diretamente subordinada à Secretaria Executiva do Ministério da Saúde, bem como as ações adotadas pelo Denasus/Secretaria de Gestão Estratégica e Participativa - subordinada indiretamente à SE/MS, configuram, por consequência lógica, o animus do Ministério da Saúde em dar cumprimento ao comando determinado pelo Tribunal. 
Portanto, do ponto de vista das circunstâncias objetivas - medidas adotadas pelo órgão para o cumprimento das determinações do TCU -, em razão do afastamento da responsabilidade do Diretor Executivo; bem como em vista do cumprimento das determinações por parte do FNS e do Denasus, não há como se concluir de forma diversa em relação ao conjunto dos atos praticados pelo Secretário Executivo do Ministério da Saúde.
Do ponto de vista das circunstâncias subjetivas, sobretudo quanto ao cargo ocupado pelo recorrente, verifica-se assistir-lhe razão, eis que não se vislumbram informações complementares que pudessem elucidar os motivos ensejadores do descumprimento das determinações prolatadas no Acórdão 3202/2016-TCU-Plenário, diferentes daquelas prestadas pelo FNS e pelo Denasus. 
A Secretaria Executiva auxilia, supervisiona e coordena as atividades das demais secretarias e entidades vinculadas ao Ministério da Saúde. Portanto, não seria razoável supor que praticaria atos diretamente relacionados a instaurações de tomadas de contas especiais, sendo esperada a supervisão e o acompanhamento dos atos e resultados a título de controle finalístico. 
Nessa linha, uma vez que o próprio acórdão do TCU já determinava a instauração do procedimento de ressarcimento, não há que se exigir conduta diversa do Secretário Executivo, em sede de audiência, que não a consulta às áreas responsáveis pela instauração dos procedimentos administrativos. Nessa linha, a Assessoria de Controle Interno justamente apresenta informações quanto às medidas adotadas por parte do FNS e do Denasus, consideradas suficientes pelo TCU quando do julgamento prolatado no acórdão guerreado.
Sob o arcabouço normativo, o Decreto 8.065/2013 trata do Regimento Interno do Ministério da Saúde à época dos fatos (PP 7/2013) . 
De acordo com o art. 4º, inciso IV, do Diploma, à Secretaria-Executiva compete coordenar e apoiar as atividades do Fundo Nacional de Saúde. Paralelamente, o art. 7º, inciso VII, determina a competência da Diretoria-Executiva do Fundo Nacional de Saúde para a instauração dos processos de tomada de contas especiais dos recursos do SUS alocados no Fundo nacional de Saúde. 
Releva consignar, portanto, que o recorrente não detinha competência para a instauração das tomadas de contas especiais determinada pelo TCU, eis que se tratava de atribuição da Diretoria Executiva do Fundo Nacional de Saúde. Assim, competia-lhe supervisionar e orientar os atos praticados pelas unidades que lhes são subordinadas. 
Não há provas nos autos de que o Secretário Executivo tenha sido diligente e praticado atos no sentido de supervisionar, orientar ou cobrar a prática dos atos indispensáveis à instauração das tomadas de contas especiais determinadas pelo Tribunal. No entanto, não foi instado a apresentar provas destas condutas quando da audiência promovida. 
Por sua vez, o TCU considerou cumpridas as determinações por parte das unidades subordinadas à Secretaria Executiva, logo é possível afastar a responsabilização do recorrente por consequência lógica.
Ante o exposto, conclui-se pelo conhecimento do recurso para que lhe seja concedido provimento.
CONCLUSÃO
Trata-se de pedido de reexame interposto por Antônio Carlos Figueiredo Nardi, na qualidade de Secretário Executivo do Ministério da Saúde, contra os termos do Acórdão 1041/2018-TCU-Plenário, Rel. Min. Aroldo Cedraz, que lhe aplicou multa em função do descumprimento injustificado dos itens 9.1 e 9.3 do Acórdão 3202/2016-TCU-Plenário.
Após o exame das razões recursais, em respeito ao princípio do formalismo moderado, entende-se possível considerar o conjunto probatório nos autos para afastar a responsabilidade do recorrente, a exemplo das informações prestadas pela (o) : i) Assessoria de Controle Interno em referência ao ofício de audiência dirigido ao recorrente, ainda que não prestadas pessoalmente pelo Secretário Executivo e no formato de razões de justificativa; ii) FNS e Denasus.
Demais disso, em homenagem ao princípio da verdade material, é possível afastar a responsabilidade do recorrente, uma vez que as informações prestadas pelo FNS e pelo Denasus, unidades subordinadas à Secretaria Executiva demonstram as ações adotadas pelo Ministério da Saúde para a identificação dos responsáveis pelos prejuízos calculados pela CGU.
Ao final, em virtude da procedência do recurso, a multa aplicada ao recorrente deve ser afastada, motivo pelo qual o acórdão deve ser reformado.
PROPOSTA DE ENCAMINHAMENTO
Ante o exposto, com supedâneo no art. 48 da Lei 8.443/1992, submete-se a análise do presente pedido de reexame interposto por Antônio Carlos Figueiredo Nardi contra o Acórdão 1041/2018-TCU-Plenário, com a proposta de:
conhecer do recurso e, no mérito, dar-lhe provimento para afastar a responsabilidade do Secretário Executivo, bem como a multa que lhe fora aplicada;
dar ciência da deliberação que vier a ser adotada ao recorrente, ao Ministério da Saúde, ao Ministério da Transparência e Controladoria Geral da União e aos demais interessados;
É o Relatório.

Giovanna Sartório Laureano dos Santos (OAB/PR 49.299), representando Antônio Carlos Figueiredo Nardi.

Não atuou.

PEDIDOS DE REEXAME CONTRA ACÓRDÃO QUE APLICOU PENALIDADE POR DESCUMPRIMENTO DE DETERMINAÇÃO DO TRIBUNAL. ARGUMENTOS SUFICIENTES PARA REFORMAR A DECISÃO RECORRIDA. PROVIMENTO.

REPRESENTAÇÃO (REPR)

Secretaria de Recursos (Serur).

Trata-se de pedido de reexame interposto pelo Sr. Antônio Carlos Figueiredo Nardi, ex-Secretário Executivo do Ministério da Saúde, contra os termos do Acórdão 1041/2018-TCU-Plenário, por meio do qual foi multado pelo descumprimento injustificado dos subitens 9.1 e 9.3 do Acórdão 3202/2016-TCU-Plenário.
O acórdão de 2016 apreciou representação formulada pela Selog a respeito de possíveis irregularidades em licitações conduzidas por unidades vinculadas à Secretaria Especial de Saúde Indígena do Ministério da Saúde. Nessa decisão, este Tribunal reiterou determinação ao Ministério da Saúde para instaurar e finalizar, em 90 dias, tomada de contas especial (TCE) destinada a apurar prejuízos em dois objetos do Distrito Sanitário Especial Indígena na Bahia (Dsei/BA) , entre outras providências. 
Em face do não cumprimento, o TCU prolatou o Acórdão 2044/2017-TCU-Plenário autorizando as audiências do recorrente e do Sr. Antônio Carlos Rosa de Oliveira Junior, na qualidade de Diretor Executivo do Fundo Nacional de Saúde (FNS) . 
Analisadas as razões de justificativa, o Sr. Antônio Carlos Rosa de Oliveira Junior teve sua responsabilidade afastada, mas o recorrente foi considerado revel sendo multado nos termos do artigo 58, § 1º, da Lei 8.443/1992.  
Em fase recursal, o Sr. Antônio Carlos Figueiredo Nardi esclarece que as informações prestadas pela Assessoria de Controle Interno do Ministério da Saúde, em resposta ao ofício de audiência, a despeito de não serem apresentadas em formato de razões de justificativa, supririam a não apresentação de sua defesa. Assevera que lá constavam todas as providências adotadas, a exemplo da adoção de um plano de ação para a conclusão de todas as tomadas de contas especiais objeto da representação.
Nesse passo, ressalta que considerou desnecessário adicionar quaisquer informações complementares como peça formal de audiência, haja vista que estas seriam mera redundância daquelas que já constavam das respostas oficiais prestadas pelo Ministério, em conjunto com o Departamento Nacional de Auditoria do SUS (Denasus) e com o FNS (peça 321, p.8) .
O recorrente também considera que o acolhimento das razões de justificativa do Diretor Executivo do FNS se aproveitaria ao seu caso, uma vez que as ações tomadas foram conjuntas e com a participação do Ministério. 
Após a análise detida das razões recursais, a Secretaria de Recursos (Serur) propôs o provimento do recurso em face de o artigo 161 do Regimento Interno do TCU (RITCU) dispor que, havendo mais de um responsável pelo mesmo fato, a defesa apresentada por um a todos se aproveita, mesmo no caso de revelia, entre outras considerações.
Quanto à admissibilidade, ratifico o entendimento já externado no despacho de peça 325, no sentido de que o recurso interposto deva ser conhecido, eis que preenchidos os requisitos de admissão que regem a espécie.
Feito esse breve histórico, passo ao exame de mérito do presente recurso.
Acompanho o desfecho proposto pela Serur em conceder provimento ao recurso.
Extraio da leitura do relatório do acórdão recorrido que as razões de justificativa do Sr. Antônio Carlos Rosa de Oliveira Junior foram aceitas pelos seguintes motivos:
33.	O agente finda sua manifestação, explanando não se incluir dentre as atividades de competência do FNS investigar os fatos geradores de prejuízo, quantificar dano e indicar responsáveis, elementos esses que deveriam ser trazidos à unidade, e não colhidos por ela.
34.	Destaca o entendimento firmado no Acórdão 1072/2017-TCU-Plenário (Relator: Ministro Bruno Dantas) , o qual dispôs que: antes da instauração de tomada de contas especial por parte do FNS, deve ser esgotada a via administrativa de controle interno do Ministério da Saúde e, posteriormente, o órgão de controle interno deve enviar a documentação necessária ao Fundo para que instaure TCE.
Como não estava na alçada do FNS a instauração imediata da TCE por depender de documentação que seria encaminhada pelo Ministério da Saúde, as razões de justificativa daquele gestor foram acatadas.
Por sua vez, em resposta ao ofício de audiência do recorrente, a Assessoria de Controle Externo apresentou justificativas acostadas à peça 246 em que remete as providências adotadas para um despacho elaborado pelo Denasus. Na visão do recorrente, essa documentação teria o condão de comprovar o cumprimento das determinações, ao passo que as ações daquele departamento supririam a inércia verificada pelo TCU quanto à não instauração das TCE, porquanto estavam sendo executadas em conjunto com o próprio ministério.
Ao me deter sobre os argumentos recursais, verifiquei que o voto do acórdão ora em debate apontou que as determinações dirigidas ao Denaus e ao FNS foram cumpridas, dando notícia de um plano de ação para a conclusão das providências:
60.	 As determinações dirigidas ao Denasus e ao FNS foram cumpridas, tendo o primeiro informado o cumprimento das auditorias complementares necessárias e o segundo, a existência de plano de ação para conclusão das TCE requeridas (itens 44-53 desta instrução) .
Em face dessas circunstâncias, considero que as ações adotadas pelo Denasus e aceitas pelo Tribunal se aproveitam ao recorrente. As respostas e informações oferecidas pelo departamento de auditoria partiram de órgãos de assistência direta e imediata do Ministério da Saúde dos quais possuem o condão, justamente, de assistir as necessidades da secretaria executiva, inclusive em demandas do Tribunal de Contas da União.
Em respeito ao formalismo moderado e ao princípio da verdade material, acolho os argumentos recursais com o afastamento da multa aplicada pelo acórdão que ora se discute, assim como propôs a Serur.
	Diante do exposto, VOTO pela adoção da minuta de acórdão que ora trago ao exame deste colegiado.
TCU, Sala das Sessões Ministro Luciano Brandão Alves de Souza, em 6 de novembro de 2019.
Ministro VITAL DO RÊGO 
Relator